【裁判字號】    90,上更(一),1
【裁判日期】    900517
【裁判案由】    傷害致死
【裁判全文】
臺灣高等法院花蓮分院刑事判決                      九十年度上更(一)字第一號
    上   訴   人  臺灣臺東地方法院檢察署檢察官
    上訴人即被告  乙○○
    指定  辯護人  葉源龍律師
右上訴人等因被告傷害致死案件，不服臺灣臺東地方法院八十九年度重訴字第一號中
華民國八十九年六月十四日第一審判決（起訴案號：臺灣台東地方法院檢察署八十八
年度偵字第二六一三號），提起上訴，經最高法院發回，本院判決如左：
    主  文
原判決撤銷。
乙○○傷害人之身體，處有期徒刑貳年陸月。
    事  實
一、乙○○於民國（下同）八十八年十月十二日晚間十一時三十分許，與莊智欽、徐
    騰誠於臺東市○○○路七四號之「醉娘小吃部」飲酒，至翌日（十三日）凌晨二
    時三十分許，當已具醉意之乙○○上廁所時，適有已酒醉之謝俊麟進入上開小吃
    部。謝俊麟嗣於莊智欽、徐騰誠正準備結帳離去，而乙○○經過其桌旁時突然對
    乙○○說：「三分鐘就要給你死」，引起乙○○不滿而亦答以：沒關係，我在外
    面等你等語。故當莊智欽、徐騰誠於結帳後，繼續前往進入隔壁即同漢楊北路七
    二號之「醉漢小吃部」吃羊肉爐時，乙○○即在「醉漢小吃部」門口招牌旁等謝
    俊麟欲與之理論；約過十分鐘，乙○○見謝俊麟獨自由「醉娘小吃部」離開，步
    行往臺東市○○○路八六巷二六弄即進入中華路二段二三八巷六一號旁小巷道（
    謝俊麟係住在中華路二段二三八巷四九號）乃尾隨在後。乙○○於謝俊麟進入上
    開巷弄小徑因酒醉撞到牆壁跌倒爬起之際，即基於普通傷害犯意，以腳勾李俊麟
    之腳，致李俊麟及乙○○均跌倒在地，乙○○繼用拳頭毆打謝俊麟之臉、頭部約
    三下，雖謝俊麟亦有反抗然未打到乙○○，嗣謝俊麟用腳踢乙○○時，被乙○○
    以手接住，乙○○便順勢拖著謝俊麟至中華路二段二三八巷六一號前，又用腳踢
    謝俊麟之腹部二下，適謝俊麟之父母丙○○及甲○○聽到叫喊叫聲，出門查看而
    加阻止。致謝俊麟受有頭右頂及額部平行瘀血挫傷、有擦痕，左臉部挫傷，背腰
    臀部有十＊○點二之擦挫傷，右手中指有一＊○點五之擦傷，外右下腹部外傷，
    腹內（小腸及小腸繫膜血管破裂）出血一千五百西西等傷害；惟因謝俊麟飲酒過
    多加重其出血性休克狀態併發心肺衰竭，送醫後於是日上午六時死亡。
二、案經臺東縣警察局臺東分局報請，及謝俊麟之父丙○○訴由臺灣臺東地方法院檢
    察署檢察官偵查起訴。
    理  由
一、右開事實，業據上訴人即被告（以下件稱被告）乙○○坦承不諱。另被害人謝俊
    麟對被告出言三分鐘要被告死一節，則經證人莊智欽於警、偵訊時供述：「我剛
    好要出大門，有聽見：三分鐘要乙○○死」等語（警訊卷第八頁背面、偵查卷第
    二三頁背面參照）；核與證人徐騰誠於警訊供述：「.. 那時候乙○○去上廁所
    ，我們在店外等他，就在乙○○出來後，死者謝姓男子就在乙○○後面，進而揚
    言：三分鐘就要給你死... 」及檢察官偵查中供述：「我不認識死者，快離開醉
    娘時，死者對乙○○說（三分鐘要給你死）... 」等語（警訊卷第十一頁背面、
    偵查卷第二五頁背面參照）相符。而謝俊麟受傷情形，亦經臺灣臺東地方法院檢
    察署檢察官督同法醫師相驗及解剖甚詳，製有驗斷書、勘驗筆錄、解剖筆錄、解
    剖報告書、相驗屍體證明書等件在卷可憑。本件被告犯行，事證明確。
二、按刑法上殺人罪與傷害人致死罪之區別，本視加害人有無殺意為斷，被害人所受
    之傷害程度，固不能據為認定有無殺意之唯一標準，但加害人之下手情形如何，
    於審究犯意方面，仍不失為重要參考資料；且該兩罪之區別，不以兇器及傷痕之
    多少為絕對標準（最高法院二十年非字第一０四號、四十四年台上字第三七三號
    判例意旨參照）。又刑法第二百七十七條第二項前段之傷害致人於死罪，係對於
    犯普通傷害罪致發生死亡結果所規定之加重結果犯，依同法第十七條規定，以行
    為人能預見其死亡結果之發生為要件。本件公訴人認被告係持不明之硬器，毆打
    被害人之頭部，復重踩踏其腹部致倒地小腸及小腸繫膜血管破裂，顯有殺人犯意
    云云。惟查：
  (一)被害人謝俊麟右前額頂部有二處外傷，該二處外傷頂部又有二處外傷，該四段外
    傷週遭凹凸不平傷中又有一處較深撞傷；此等傷痕不像以徒手毆打又不像持凶器
    毆打，頗似跌於凹凸不平石頭地面之摔傷；其他面部有小傷，略有小皮膚剝離者
    似為徒手毆打傷；頭部有外傷，但似未見凶器毆打傷，如徒手毆打頭部恐難造成
    顱內出血之可能，諒無顱內出血，應非致死外傷；腹內出血僅一千五百西西，未
    達因出血而致命程度等情，分經原審及本院送請法務部法醫研究所鑑定甚詳，有
    該所鑑定書及法醫所九０理字第０三二０號函附卷可稽。再觀之案發巷道現場確
    為凹凸不平石頭地面，亦有現場照片在卷可佐（詳警卷第十六頁至第十九頁）。
    且被告毆打被害人時即為李金義發現而制止，按理若被告係持硬器毆打被害人，
    於現場應會發現該凶器，惟於案發現場並無使用兇器之跡象，亦未發現任何檢察
    官所言之硬器；且參諸丙○○、甲○○於警訊時亦供稱：未看見乙○○拿凶器等
    語（警訊卷第五、七頁參照）；足見被告供述係以徒手毆打及用腳踢被害人一節
    ，應可採信。
  (二)另被害人謝俊麟身體很好，最近一二年均未去醫院看過病一節，業據被害人謝俊
    麟之父丙○○在本院陳明甚詳。而被害人謝俊麟進入「醉娘小吃部」時已酒醉一
    節，業據證人胡枝祥於警、偵訊時供述：「八十八年十月十二日二十二時我與李
    東煌一起到中華路三段找朋友聊天，剛好遇到謝俊麟與友人飲酒，大家便一起席
    地喝酒，之後又續至豐年里吃東西喝酒，結束後我與李東煌開車載謝俊麟返家，
    之後我與友人一起在漢陽北路（紫京城ＫＴＶ）續飲，隔沒多久，謝俊麟一副酒
    醉模樣又進來叫我與李東煌去對面醉娘小吃部：：：在中華路遇到時，即已呈醉
    意：：： 」等語 ( 偵查卷第十四頁、十五頁參照  ）；核與證人李東煌於警訊
    時供述：「. 去豐年里之後，謝某已經酒醉精神狀況不佳：：： 」（ 偵查卷第
    二一頁參照）、證人莊智欽供述：「（謝俊麟進入醉娘時是否醉了？醉了）」（
    原審八十九年二月十七日訊問筆錄參照）諸情相符。參酌上開法務部法醫研究所
    之鑑定結果，堪認被害人謝俊麟係飲酒過多加重其出血性休克狀態併發心肺衰竭
    ，始導致死亡。
  (三)八十八年十月十三日凌晨二時三十分許，被告已喝不少酒之事實，經證人莊智欽
    於警訊時供稱：「... 知道謝俊麟與朋友進來時，我們已經喝了三瓶米酒」（警
    訊卷第八頁背面參照）等語，並有乙○○於同日五時二十三四分於臺東縣警察局
    豐里派出所所為酒精測試值為○點五四ＭＧ/ Ｌ，有測試表一紙附警訊卷第二十
    頁可稽；而被害人進入「醉娘小吃部」時亦已酒醉等情，已如前述。再酌以被告
    與被害人原不認識，並無宿怨，僅因酒後言語爭執，於酒醉中以徒手毆打及腳踢
    被害人，而打及踢之次數亦僅三、二下，經被害人父母阻止即停止毆踢並幫忙送
    醫。由上證據判斷，被告供稱踢打被害人，意在教訓，沒有殺人之意等語，當非
    虛言。本院復查無任何確切之證據，足以證明被告具有殺害被害人之犯意，尚難
    單憑被害人因受傷致死之結果，而認定被告有殺人之故意。又衡之常情，以腳踢
    人腹部，並不當然會導致死亡；被告辯稱對被害人死亡之結果並無預見，尚無悖
    於常理。末按傷害致死罪之成立，以死亡與傷害間具有因果關係者為限，本件被
    告所施之傷害原不足引起被害人謝俊麟死亡之結果，係因被害人係飲酒過多加重
    其出血性休克狀態併發心肺衰竭，始導致死亡，已如前述；則被告之行為，與被
    害人之死亡間並無相當因果關係，自難令被告負傷害致死罪責。
  (四)另被告係獨自一人動手毆打被害人，已經原判決詳為論述（見原判決理由欄(四)(五)
    (六)）。首先到達現場目擊被告毆打被害人之甲○○（即被害人之母）於警訊中亦
    稱，伊僅看見被告一人毆打被害人（見警訊卷第七頁正面）。嗣後到場之丙○○
    雖於警訊中稱「當時我看到兒子謝俊麟躺在地上時，看到兇嫌踢他，我便大叫為
    何要打我兒子時，看到一群人從巷中跑出，因巷中太暗，不知有幾人毆打我兒子
    」等語，惟並未見到有他人參與圍毆。丙○○嗣後於本院審理時指證其見到莊智
    欽等二人自現場逃走云云，與其前揭警局初訊中之供述不同，已難認可採，況即
    使丙○○當時所見屬實，亦僅能認為當時尚有他人在場聞見，亦不得以推測之詞
    遽認該他人與被告間有傷害被害人之犯意聯絡。再「醉娘小吃部」之老闆娘（李
    娘子）及服務生（楊逸詩、林汶慧）已經分別於警訊、偵查及原審審理時到庭作
    證（見偵查卷第三五至三六頁、第五一至五三頁、六○至六一頁、第六九頁，原
    審卷第七四頁反面至七七頁）；渠等所為之證詞，均不能證明被告所實施之犯罪
    尚有其他共犯。告訴人丙○○於本院審理中指證證人莊智欽及徐騰誠係被告之共
    犯，且聲稱被告曾經承認伊係證人莊智欽所唆使（被告已經否認），再聲請傳訊
    彼等就此部分事實予以調查，核無必要，附此敘明。
三、核被告所為，係犯刑法第二百七十七條第一項之普通傷害罪。公訴人認被告犯刑
    法第二百七十一條第一項殺人罪嫌，經查與事實未合，起訴法條應予變更。原審
    對被告論罪科刑，固非無見；惟未詳為探求被告之行為，與被害人之死亡間並無
    相當因果關係，即遽論處被告傷害致死罪責，自有未洽。檢察官依告訴人丙○○
    之請求提起上訴，謂原審從輕論處被告傷害致死罪不當云云，並無理由。而被告
    提起上訴，否認其行為導致被害人死亡，則有理由，應予撤銷改判。爰審酌被告
    犯罪之動機、目的、手段，犯罪時所受之刺激及其品性、生活狀況、智識程度、
    犯罪所生之損害，及犯罪後態度等一情狀，量處如主文第二項所示之刑，以示儆
    懲。
據上論斷，應依刑事訴訟法第三百六十九條第一項、第三百六十四條、第二百九十九
條第一項前段、第三百條，刑法第二百七十七條第一項，罰金罰鍰提高標準條例第一
條前段，判決如主文。
本案經檢察官崔紀鎮到庭執行職務。
中      華      民      國      九十      年      五      月    十七    日
                                    審判長法官  吳  鴻  章
                                          法官  張  健  河
                                          法官  林  德  盛
右正本證明與原本無異。
本件被告不得上訴。
檢察官得上訴。
                                        書記官  盧  夷  狄
中      華      民      國      九十      年      五      月    十七    日
刑法第二百七十七條：
傷害人之身體或健康者，處三年以下有期徒刑，拘役或一千元以下罰金。


司法院資訊處製作；財團法人民間司法改革基金會備份。
